【裁判字號】    95,勞簡上,15
【裁判日期】    951206
【裁判案由】    給付資遣費等
【裁判全文】
臺灣臺北地方法院民事判決            95年度勞簡上字第15號
上  訴  人  丙○○
訴訟代理人  顧定軒律師
被上訴人    兆豐期貨股份有限公司
兼法定代理人
            甲○○
共      同
訴訟代理人  梁穗昌律師
複 代理 人  李夏菁律師
當事人間請求給付資遣費等事件，上訴人對於民國94年12月22日
本院臺北簡易庭94年度北勞簡字第77號第一審簡易判決提起上訴
，本院於民國95年11月15日言詞辯論終結，判決如下：
    主      文
上訴駁回。
第二審訴訟費用由上訴人負擔。
    事實及理由
甲、程序方面：
    被上訴人原公司名稱為「倍利國際期貨股份有限公司」，嗣
    於訴訟繫屬後更名為「兆豐期貨股份有限公司」，前後法人
    格仍同一，有經濟部函在卷可稽（見本院卷(一)第167 頁），
    合先敘明。
乙、得心證之理由：
一、上訴人起訴主張：上訴人自民國91年4 月15日起受被上訴人
    兆豐期貨股份有限公司（下稱兆豐期貨公司）僱用，擔任人
    事單位職員，期間曾於92年5 月1 日留職停薪，93年5 月1
    日復職後因被上訴人兆豐期貨公司進行內部部門調整，而將
    上訴人調派協助其他業務員整理、建檔開戶後之文件，並指
    示上訴人在內部製作之表格經辦欄蓋用職務章，但因上訴人
    無期貨業務員資格，故遭主管機關行政院金融監督管理委員
    會於94年3 月21日以違反期貨交易法為由處分，被上訴人兆
    豐期貨公司竟以上訴人未就上開行政處分訴願為由，挾怨將
    上訴人自94年5 月1 日起調職至財務部門。然上訴人因自己
    身體健康之故，僅願意從事較為簡單之工作，且應徵時即係
    應徵人事單位之工作，受僱期間一直擔任人事單位職員，故
    兩造間勞動契約已合意上訴人工作內容係以從事人事單位部
    門職務為主要內容。經上訴人於94年5 月3 日向台北市政府
    勞工局申請勞資爭議調解並請求被上訴人兆豐期貨公司給付
    資遣費，而依勞動基準法第十四條第一項第六款為終止契約
    之意思表示；詎被上訴人竟以上訴人態度倨傲、屢次以言詞
    犯上等等事由，於94年5 月11日終止與上訴人間勞動契約，
    惟其終止契約違反勞資爭議處理法第七條、勞動基準法第七
    十四條規定不生效力。上訴人離職前六個月平均工資為新台
    幣（下同）36,951元，工作年資為2 年1 個月，是依勞動基
    準法第十四條第四項準用第十七條暨類推適用第十四條第四
    項及第十六條之規定，被上訴人兆豐期貨公司應給付上訴人
    資遣費76,981元、預告期間工資24,634元。再者，被上訴人
    兆豐期貨公司以不實理由解雇上訴人，指摘上訴人態度倨傲
    、屢次以言詞犯上等，為不實言論，故意違反保護他人之法
    律，侵害原告名譽權，應依民法第一百八十四條第一項前段
    及第二項、第一百九十五條第一項前段規定，給付上訴人慰
    撫金100,000 元，又被上訴人甲○○為被上訴人兆豐期貨公
    司董事長，未就公司內部人事運作嚴加監督，放任被上訴人
    兆豐期貨公司為前開行為，自應依公司法第二十三條第二項
    、民法第二十八條規定與公司負連帶損害賠償責任。為此本
    於勞動基準法第十六條、第十七條規定及侵權行為之法律關
    係，求為命被上訴人兆豐期貨公司給付資遣費、預告期間工
    資，及命被上訴人連帶賠償慰撫金之判決等語。並聲明：
  (一)原判決廢棄。
  (二)被上訴人兆豐期貨公司應給付上訴人101,615 元，及94年5
    月12日起至清償日止，按年息5 ﹪計算之利息。
  (三)被上訴人應連帶給付上訴人100,000 元，及94年5 月12日起
    至清償日止，按年息5 ﹪計算之利息。
二、被上訴人則抗辯：
  (一)被上訴人所為調職處分合法：
  1.上訴人為復興工商專科學校會計統計系畢業，專長為財務工
    作，前來應徵時及任職皆係財務相關工作，試用期滿擔任結
    算管理部襄理，嗣後被上訴人兆豐期貨公司組織結構變更，
    將結算管理部分為結算部、行政管理部，仍由上訴人兼管，
    並非從事人事行政工作。
  2.上訴人與被上訴人兆豐期貨公司簽訂之試用勞動契約書中第
    三條約定，被上訴人兆豐期貨公司有指派工作之權，另第二
    條、第十條更約定上訴人應遵循工作規則及其他規章，而被
    上訴人兆豐期貨公司管理規章除送主管機關報備外，並已公
    告員工週知；再者，上訴人曾於93年9 月1 日簽訂切結書表
    明同意遵從被上訴人兆豐期貨公司調遣與指示執行業務，故
    被上訴人自有調職權限。
  3.94年4 月11日訴外人即財務部同仁湯孟婷申請於同月30日離
    職，在考量財務部人力將有短缺情形下，乃借重上訴人財務
    專才，另考量上訴人原所擔任之工作由一般專員處理即可，
    其既為襄理職級，仍居原職顯係大材小用，且所擔任之開戶
    文件處理工作遭主管機關處分，不宜繼續擔任，在事先告知
    上訴人後，再於94年4 月21日正式核定調派令通知自94年5
    月1 日調派至財務部負責會計事務，職稱仍為襄理，被上訴
    人並無挾怨調職之情事。上訴人調職前後工作地點在同一層
    樓辦公，薪資及職級並無減少，勞動條件並無不利益變更情
    形。
  (二)被上訴人兆豐期貨公司終止契約合法，所舉解雇事由並無不
    實：
  1.上訴人接獲調職通知後，已在94年5 月初即將其原有工作移
    交與訴外人林后芳承辦，但卻屢以僅願從事較簡單工作為由
    ，拒不就新職，經主管一再勸說曉諭，乃態度倨傲、拒絕交
    接，每天到公司皆不願工作，亦未遵從被上訴人兆豐期貨公
    司依管理規章第四篇第十一章員工職務異動管理辦法所為應
    於94年5 月9 日前就新職之通知至財務部就任，被上訴人兆
    豐期貨公司不得已遂於94年5 月11日依管理規章第四篇第十
    一章第五條「接到調職通知後，員工應於七天內辦妥移交手
    續，往就新職，除其因故呈准延期者外，逾期未往就新職者
    ，依情節輕重記大過或開除」規定終止勞動契約，與勞動基
    準法第十二條第一項第四款、第六款規定相符。
  2.被上訴人兆豐期貨公司係在94年5 月13日始接獲台北市政府
    勞工局通知上訴人有申請勞資爭議協調，故94年5 月11日終
    止契約時並不知有勞資爭議之事，行使終止權之緣由與上訴
    人提出申訴無關，故無勞動基準法第七十四條、勞資爭議處
    理法第七條規定之適用。
  3.被上訴人甲○○為董事長，依法代表公司發佈免職人事命令
    ，並無侵權可言，且上訴人所指以不實言論解雇伊，使其名
    譽受損等情與事實不符。被上訴人並無故意或過失，且免職
    通知係以電子郵件私密通知上訴人，經上訴人私下接收讀取
    ，並未張揚而對外界公告，難認有侵害上訴人名譽權可言。
  (三)並聲明：上訴駁回。
三、兩造不爭執之事實（見本院95年5 月16日、95年7 月14日準
    備程序筆錄，卷(一)第132頁背面、第179頁）：
  (一)上訴人自91年4 月15日起受被上訴人僱用，隸屬於結算管理
    部，職稱為襄理，職等六等，期間曾於92年5 月1 日留職停
    薪，93年5 月1 日復職，嗣於94年3 月18日調升薪資3,000
    元，溯及自94年1 月1 日起生效，每月薪資為46,000元，兩
    造間成立僱傭契約關係，而有勞動基準法之適用。
  (二)上訴人離職前六個月平均工資為36,951元，工作年資為2 年
    又1 個月。
  (三)兩造曾於91年4 月15日簽有適用勞動契約書，另於93年9 月
    1 日簽訂切結書。
  (四)上訴人任職期間，兩造間勞動契約相關權利義務有被上訴人
    工作規則即管理規章之適用，兩造均應受該管理規章之拘束
    。
四、本件經兩造於本院95年5 月16日準備程序期日協商整理後，
    所爭執之重點在於：
  (一)被上訴人以上訴人拒絕擔任新職，而依勞動基準法第十二條
    第一項第四款以上訴人違反管理規則為由，於94年5 月11日
    對上訴人終止契約，是否發生效力？
  1.被上訴人終止契約是否違反勞動基準法第七十四條、勞資爭
    議處理法第七條規定？
  2.被上訴人於94年4 月28日將上訴人自行政管理部調動至財務
    部，所為之調職命令是否合法？上訴人拒絕接受新職，有無
    理由？
  3.被上訴人解雇有無違反解雇最後手段性原則？
  (二)若被上訴人終止契約不合法，則上訴人於94年5 月24日台北
    市政府勞工局協調會時對被上訴人請求給付資遣費、預告期
    間工資而終止兩造間勞動契約，是否有據？被上訴人應否給
    付資遣費、預告期間工資？
  (三)上訴人主張被上訴人董事長甲○○違法解雇上訴人且有以不
    實言論指摘其態度倨傲、屢次以言詞犯上等行為，其名譽遭
    受侵害，而請求被上訴人給付慰撫金100,000 元，有無理由
    ？
五、現就兩造爭執之重點，分述如下：
  (一)被上訴人以上訴人拒絕擔任新職，而依勞動基準法第十二條
    第一項第四款以上訴人違反管理規則為由，於94年5 月11日
    對上訴人終止契約，是否違反勞動基準法第七十四條、勞資
    爭議處理法第七條規定？
  1.按有關「勞資爭議調解會」及「勞資爭議協調會」之性質及
    法律依據，依勞資爭議處理法第十一條規定：「勞資爭議之
    調解，直轄市或縣（市）主管機關，應於接到當事人申請調
    解或依職權交付調解之日起七日內，組成勞資爭議調解委員
    會處理之」，可知「勞資爭議調解委員會」係依勞資爭議處
    理法規定所組成，其調解成立者，視為爭議當事人間之契約
    ，當事人之一方不履行其義務時，他方當事人得向該管法院
    聲請裁定強制執行並免繳裁判費；而「勞資爭議協調會」係
    主管機關為迅速解決勞資爭議所採行之處理方式，非為法定
    之處理程序。同法第七條規定：「勞資爭議在調解或仲裁期
    間，資方不得因該勞資爭議而歇業、停工、終止勞動契約或
    為其不利於勞工之行為。」係在保障勞工於調解或仲裁期間
    ，免於遭受雇主不利之行為，雖未包括「協調期間」在內，
    然若勞工有勞資爭議處理法第十一條勞資爭議調解之申請意
    旨，縱使主管機關所進行者為協調程序，關於調解期間之計
    算亦應以(1)直轄市或縣（市）主管機關依職權交付調解，並
    通知勞資爭議當事人之日，或(2)接到勞資爭議當事人雙方或
    一方之完備申請書之日起算，至調解記錄送達之日終止等兩
    種情形定之，如此，方不致使勞工因該法第七條所受保障之
    權益，因主管機關疏未進行調解程序而受影響。
  2.經查，上訴人係在94年5 月2 日向台北市政府勞工局勞資爭
    議申請，經該局於94年5 月3 日收受之事實，有勞資爭議申
    請書、台北市政府勞工局文件收據附卷可稽（見原審卷第11
    、12頁），另經本院依職權向台北市政府勞工局查明無訛（
    見本院卷(一)第52頁）。雖上訴人未指明其係申請調解，惟綜
    觀該份勞資爭議申請書全文，已表明係就遭被上訴人調職一
    事提出勞資爭議申訴，並請求被上訴人兆豐期貨公司給付資
    遣費、預告期間工資等情，堪可認為其真意在提出勞資爭議
    調解之申請，故調解期間應自台北市政府勞工局收受申請書
    之日即94年5 月3 日起算，足堪認定。
  3.固然台北市政府勞工局係先進行協調程序，而通知被上訴人
    將於94年5 月24日進行協調會，有被上訴人提出之台北市政
    府勞工局開會通知單附卷足查（見原審卷第81頁），嗣因兩
    造於協調會當日無法達成共識而協調不成立，未再繼續進行
    調解程序（見本院卷(一)第54頁協調會記錄），惟如前開１之
    說明，仍無礙於調解期間已於94年5 月3 日起算之事實。
  4.次查，被上訴人兆豐期貨公司則係於94年5 月11日終止與上
    訴人間勞動契約關係，該意思表示於當日到達上訴人，此節
    業經被上訴人提出免職書、電子郵件讀取回條以佐（見原審
    卷第46頁正面、背面），此為上訴人所不爭執者（見原審94
    年9 月12日言詞辯論筆錄，卷第87頁），故被上訴人兆豐期
    貨公司終止契約當時，仍在勞資爭議調解期間內，依勞資爭
    議處理法第七條之規定，其所為終止契約之意思表示因違反
    該條禁止規定而不生效力。
  5.上訴人雖又陳稱：被上訴人有違反勞動基準法第七十四條規
    定而終止契約情事等語。惟本條係規定：「勞工發現事業單
    位違反本法及其他勞工法令規定時，得向雇主、主管機關或
    檢查機構申訴。雇主不得因勞工為前項申訴而予解僱、調職
    或其他不利之處分。」，查，被上訴人兆豐期貨公司係以上
    訴人未遵期於94年5 月1 日赴任新職，甚且直至94年5 月10
    日下班前仍堅持不就任新職為由終止契約，此細閱卷附之上
    開免職書記載即明。況綜觀上訴人於原審提出之錄音對話譯
    文，被上訴人亦僅係多次催促上訴人就任新職，並告知如有
    違反，被上訴人得依管理規章規定終止契約之情（見原審卷
    第150 頁），上訴人係於5 月11日收到被上訴人終止勞動契
    約之電子郵件後，告知被上訴人職員乙○○其已向台北市政
    府勞工局申訴，有上訴人所提之談話錄音譯文（見原審卷第
    159 頁）可按，且被上訴人於同年5 月13日始收到上開協調
    會之開會通知單，亦有上訴人不爭執之開會通知單可稽，是
    被上訴人兆豐期貨公司於5 月11日終止與上訴人間勞動契約
    後，始知上訴人上揭申訴之事，上訴人未能證明被上訴人兆
    豐期貨公司於5 月11日為終止之意思表示時，已知上訴人申
    訴之情，故難認被上訴人係因上訴人向台北市政府勞工局提
    出勞資爭議申訴而終止契約者。準此，被上訴人並無違反勞
    動基準法第七十四條規定之行為。
  (二)被上訴人於94年4 月28日將上訴人自行政管理部調動至財務
    部，所為之調職命令是否合法？上訴人拒絕接受新職，有無
    理由？
  1.上訴人就此主張：被上訴人所提試用勞動契約書約定內容僅
    適用於試用期間內，試用期滿後即不足以再拘束兩造間勞動
    契約關係，而被上訴人所提切結書，係被上訴人作為規避營
    業員個人發生不法行為時，僱傭責任劃清之用，不得為被上
    訴人對上訴人調職之依據；至於上訴人應徵時所提背景文件
    僅係作為應徵使用，不妨礙上訴人自始即係從事人事行政之
    工作，此人事行政工作職務為勞動契約約定工作內容無誤；
    又上訴人因健康因素考量，則於被上訴人任意違反勞動契約
    內容，且未明白告知日後財務部工作內容情形下，如何判斷
    調職有無不利之變更云云。
  2.按所謂勞動契約係謂約定勞雇關係之契約，勞動基準法第二
    條第六款定有明文。
  (1)又勞動契約應約定工作場所及應從事之工作有關事項，該法
    施行細則第七條第一款亦規定甚明。調職乃是雇主對勞工人
    事配置上之變動，固係企業人事管理、運作上之頗為常見的
    現象，且通常同時帶有工作職務內容或工作場所之變動。關
    於調職命令之性質究為如何，學說上有包括的合意說、特約
    說及勞動契約說之分。無論採用何種調職命令法律性質之見
    解，判斷雇主是否具有調職命令權時，皆須探討勞動契約內
    容之真意。但在我國目前的勞動實務上，勞資雙方在訂定勞
    動契約時，於契約內容上就工作場所、工作內容為限定之合
    意者，尚屬少數；反而是在訂定勞動契約同時，大多數勞工
    皆必須提出遵守雇主人事異動命令之同意書等，再者，絕大
    多數的工作規則亦有勞工必須服從雇主調職命令之條款；工
    作規則原係雇主為統一勞動條件及服務規律所訂定，依現今
    社會之情形觀之，勞工與雇主間之勞動條件依雇主所訂之工
    作規則所規定之內容而定，已成為勞工與雇主間均有合意之
    一種事實上習慣，只要工作規則所規定之內容具有合理性，
    工作規則即因而有拘束勞工與雇主雙方之效力，而不論勞工
    是否知悉工作規則之存在及其內容，或是否予以同意，均當
    然適用工作規則。準此，無論採前述何種法律性質之立場，
    由於勞動契約解釋的結果，雇主於合理範圍對勞工擁有調職
    命令權。
  (2)工作場所、工作內容為勞動契約重要要素，不得容許雇主擅
    自以己意變更，具有拘束力之調職命令必須得到勞工之同意
    ，若在訂定勞動契約階段，勞工調職已有默示合意時，於合
    理範圍內，雇主仍得有行使調職命令之權限。是本院認為，
    除非勞動契約約定內容有明確限定，或從勞資雙方履行勞動
    契約過程中，得以肯定勞資就工作場所、工作內容已有合意
    外，應傾向勞工在訂定勞動契約時，已有接受調職之合意。
    在此同時，必須制衡雇主調職命令之權限，亦即，勞工是否
    必須接受雇主調職命令之拘束，涉及對雇主調職命令適法性
    之評價，該調職命令應受到權利濫用禁止原則之規範。判斷
    雇主之調職命令是否有權利濫用之情事，應就該調職命令在
    業務上有無必要性或合理性，與勞工因調職所可能蒙受之生
    活上不利益之程度為綜合之考量，此外尚需注意雇主之調職
    有無其他不當之動機或目的。在業務上必要性部分，主要
    係就「人事異動之合理性」、「人選之妥當性」為判斷，一
    般而言，除了特殊情形以外，基於尊重企業經營自主權，應
    予肯定之。不可諱言地，調職肯定會給勞工帶來某程度不利
    益，但只要該調職之人選為企業合理營運上所考慮之必要措
    施，即可視為調職人選具有妥當性。又調職本身對勞工亦有
    職業上利益作用，及作為迴避解雇之手段，是故，在業務上
    必要性判斷，不適宜課以過度之限制。至於勞工所受不利
    益，並不適合就勞工個別家庭生活情事進行判斷，蓋每一勞
    工家庭或日常生活各自有別，若過度重視個別勞工私人事由
    而影響企業之人力運用，則自企業經營合理性之觀點，或勞
    工職業利益面加以考量，實均非妥適，何況，過度拘泥勞工
    個人情事之調職，反而將帶來企業內人事有不公正之虞，是
    此部分應就社會一般通念視該調職命令是否給勞工帶來難以
    忍受以上之不利益為標準。至於內政部74年9 月5 日發布之
    74台內勞字第328433號函釋後段揭示之五原則（即一般所稱
    之「調動五原則」）即基於企業經營上所必須；不得違
    反勞動契約；對勞工薪資及其他勞動條件未做不利益變更
    ；調動後工作與原有工作性質為其體能及技術所可勝任；
    調動地點過遠，雇主應予必要協助，係就未有契約之約定
    ，且亦未能徵得勞工之同意，但雇主又確實有調動勞工工作
    之必要時之函釋，於本件尚屬有間，併予敘明。
  (3)綜上，雇主對勞工所為調職命令之效力，應依調職命令權
    限是否有得到勞工同意或基於勞動契約之合意，調職是否
    具有業務上之必要性，調職有無其他不當動機或目的，
    勞工所受之不利益，是否超出社會一般通念之程度等加以判
    斷。
  3.卷查，上訴人在試用期間三個月內固然曾與被上訴人兆豐期
    貨公司簽訂試用勞動契約，在第三條表明願接受被上訴人兆
    豐期貨公司指派之意思，有試用勞動契約書附卷足證（見原
    審卷第61頁）；然而，此份試用勞動契約係用以規範上訴人
    與被上訴人兆豐期貨公司間，在試用期間內之相關權利義務
    ，且依第一條約定在試用期滿後仍須另簽訂勞動契約之文字
    ，可知，此試用勞動契約在試用期滿後不得再拘束兩造，故
    被上訴人抗辯上訴人曾有接受調職命令之意，尚無足採。
  4.再者，上訴人在試用期滿後即至結算管理部擔任襄理職務，
    有試用期滿表可證（見原審卷第40頁），此後固然並未再訂
    立書面勞動契約，惟查，上訴人曾於93年9 月1 日簽訂切結
    書交付予被上訴人兆豐期貨公司，並在切結書第拾條明白約
    定上訴人願遵從被上訴人調遣與指示執行業務之情（見原審
    卷第126 、127 頁），該切結書除約定上訴人需遵守著作權
    法相關法令外，另有約定薪資之基礎，及上訴人離職時須辦
    理相關移交手續，暨就受僱期間內相關知悉之資訊有保密義
    務，甚者，約明請假手續等內容，依此，切結書顯然係就上
    訴人、被上訴人兆豐期貨公司間僱傭契約履行過程中相關權
    利義務所為之約定，構成兩造間勞動契約之一部分。上訴人
    陳稱：切結書係被上訴人作為規避營業員個人發生不法行為
    時，僱傭責任劃清之用等語，洵無足取。依此，被上訴人兆
    豐期貨公司在勞動契約存續期間，已因上訴人之承諾而取得
    調職權限，應可認定。據此，兩造關於上訴人是否僅得從事
    較簡單之人事行政工作相關陳述及所提證據，暨上訴人聲請
    命被上訴人提出其任職期間薪資報表相關資料，以證明其所
    從事之工作確為一般人事行政工作，即無加以逐一調查、審
    究之必要。
  5.次查，被上訴人之所以決定將上訴人調至財務部，係起因於
    上訴人在93年5 月1 日復職後，從事協助其他業務員整理、
    建檔開戶後之文件，並在內部製作之表格經辦欄蓋用職務章
    等職務，而遭主管機關行政院金融監督管理委員會於94年3
    月21日以違反期貨交易法為由處分，除有行政院監督管理委
    員會處分書在卷足稽外（見原審卷第9 至10頁），另有上訴
    人所提與被上訴人公司總經理滕青華、被上訴人甲○○之錄
    音對話譯文可佐（見原審卷第147 、156 頁），且經證人乙
    ○○即被上訴人兆豐期貨公司行政管理部經理在本院95年7
    月14日準備程序期日具結證稱屬實（見本院卷(一)第183 頁）
    。被上訴人為避免因上訴人繼續負責前開建檔開戶相關業務
    ，將導致遭主管機關處分，而決意將上訴人調離該職務，係
    為遵守期貨交易法相關法令之規範，為整個公司經營之合理
    必須者，其調職動機尚屬正當，難認具不當動機或目的而有
    權利濫用情事。上訴人所指陳被上訴人係挾怨調職云云，顯
    不足採。
  6.再者，被上訴人將上訴人調至財務部門後，其薪資、職級仍
    維持不變，亦有被上訴人提出之聘僱條件異動通知單可查（
    見本院卷(一)第106 頁），上訴人確已於94年4 月28日收受此
    通知單，業經上訴人在94年5 月2 日勞資爭議申請書中載明
    綦詳（見本院卷第52至53頁）。是難認上訴人將因工作調至
    財務部而有何不利益之勞動條件變更情事。
  7.又上訴人係私立復興工商專科學校會計統計科會計組畢業，
    至被上訴人公司任職前，工作資歷為曾在其他公司擔任財務
    調度管理師、資金調度控管員、財務存貨控管專員、財務部
    出納課職員等職務，專業技能包括資金調度操作、財務出納
    控管、人員訓練管理等情，有其當初面試時提出之畢業證書
    、親自製作之履歷表在卷可參（見原審卷第37至38頁），此
    文書之形式上真正業經上訴人在原審表示不爭執（見原審卷
    第87頁），既然履歷表為上訴人所製作者，其內容應與上訴
    人應徵當時之狀況相符。
  8.另查，上訴人以其前開學經歷背景，應徵之初即表明希冀之
    應徵工作項目為「財務會計」（見原審卷第38頁上述履歷表
    第一欄）。被上訴人兆豐期貨公司將上訴人調至財務部，係
    為接替湯孟婷之工作，業經證人乙○○到場證述：「我是上
    訴人的主管，財務部有同事湯孟婷在94年4 月初提出要在4
    月底離職，所以財務部有職缺，這時候開始我就有參與討論
    上訴人調職事宜，討論的人員有董事長、總經理，也有詢問
    過我及財務部主管，期間討論過程有多久我已不記得了，當
    初我是在94年4 月中左右（詳細日期我不記得）以口頭先跟
    上訴人溝通，一開始上訴人並沒有太大反應，因為我與上訴
    人談過很多次，上訴人有問我覺得調職好嗎，後來上訴人又
    表示他不贊成調職，他有講過因為健康因素及覺得自己能力
    不夠等等，所以不能接受調職。後來湯孟婷在4 月底已經確
    定有離職了…」等語綦詳（見本院卷(一)第180 頁），並有湯
    孟婷離職申請書在卷可稽（見本院卷(一)第96頁）。而湯孟婷
    所負責者亦包括客戶保證金提領及幣別轉換等作業、銀行往
    來聯繫作業、傳票整理等，已經被上訴人提出湯孟婷工作資
    料為證（見本院卷(一)第145 至152 頁），此與上訴人91年間
    所負責之傳票整理製作、銀行存取款及匯兌手續辦理等工作
    相近（見原審卷第70至80頁之存提款資料表、傳票、財務資
    金調撥單、轉匯明細表、薪資表、請款單），亦為上訴人所
    不爭執者；甚者，更與上訴人應徵時所希求之工作內容相去
    不遠，且依第７項所載之上訴人學經歷背景，上訴人顯然具
    備從事調動後財務部工作之能力。
  9.又依證人乙○○證述：「…加上當時上訴人對於被主管機關
    處分情緒比較低落，一開始有財務部這個職缺時，公司曾經
    考慮要對外招才，但因為考量剛剛所提到的開戶工作性質，
    以及上訴人具有財務背景，所以才決定由上訴人去接任。」
    等語（見本院卷(一)第183 頁），及94年4 、5 月間被上訴人
    兆豐期貨公司在扣除業務部門外，確實僅有湯孟婷此一職缺
    ，業據被上訴人說明綦詳（見本院卷第98頁），就此迄為上
    訴人所不否認者。上訴人既未曾取得期貨業務員資格，自顯
    然無從調至業務部門工作，被上訴人在考量當時職缺情形下
    ，決定由上訴人接替財務部湯孟婷職務，尚無不當。
  10.至於上訴人雖主張：其因健康因素考量，故無從判斷調動後
    職務內容有無不利益變更等語。但查，調動後之財務部職務
    ，與財務會計有關，均概屬於行政工作性質，縱使上訴人所
    述其調動前係從事人事行政工作為可採，亦因調動前後均屬
    於行政工作性質，何以上訴人身體狀況無從負荷調動後工作
    ，卻能負荷調動前工作，上訴人對於其所主張因身體狀況無
    從勝任財務部新職務一節，並未舉證以實其說，所述自不足
    採。
  11.綜前，被上訴人將上訴人自原所負責之整理、建檔開戶後之
    文件工作，調動至財務部門，尚屬合法。又被上訴人已經在
    94年4 月28日通知上訴人自94年5 月1 日起調職，上訴人本
    應配合調動，自94年5 月1 日起至財務部報到提供勞務方屬
    正當，但上訴人並未就新職乙節，已經上訴人先後在原審94
    年8 月4 日、94年9 月12日言詞辯論期日陳述綦詳（見原審
    卷第50、86頁）。據此，上訴人拒絕就任新職，顯乏正當理
    由。
  (三)若被上訴人終止契約不合法，則上訴人於94年5 月24日台北
    市政府勞工局協調會時對被上訴人請求給付資遣費、預告期
    間工資而終止兩造間勞動契約，是否有據？被上訴人應否給
    付資遣費、預告期間工資？
  1.承前(一)所述，被上訴人兆豐期貨公司終止與上訴人間勞動契
    約雖在勞資爭議調解期間，而違反勞資爭議處理法限制雇主
    行使終止權之規定，但亦僅生被上訴人兆豐期貨公司所為終
    止契約意思表示不合法之法律效果；又上訴人以被上訴人違
    反勞動基準法第七十四條而終止契約部分，洵屬無據，蓋被
    上訴人並無本條所定行為；再者，如上揭第五(二)之說明，被
    上訴人調動上訴人職務為合法。綜此，被上訴人並無勞動基
    準法第十四條第一項第六款所定違反勞動契約或勞動法令情
    形，上訴人主張其於94年5 月2 日向台北市政府勞工局提出
    之勞資爭議申請書中，表明請求被上訴人兆豐期貨公司給付
    資遣費之意，而有依勞動基準法第十四條第一項第六款為終
    止契約之意思表示，惟因與該款要件不該當，尚無足取。
  2.茲既上訴人終止權之行使與勞動基準法第十四條第一項第六
    款要件有間，又上訴人自為上開終止兩造間勞動契約後，即
    未再至被上訴人處上班，堪認已無繼續至被上訴人公司上班
    之意，則上訴人前開終止兩造間勞動契約之意思表示，僅得
    視為自願終止兩造間勞動契約（民法第四百八十八條第二項
    規定參照），則其依同法第十四條第四項準用第十七條暨類
    推適用第十四條第四項及第十六條之規定，請求被上訴人兆
    豐期貨公司給付資遣費76,981元、預告期間工資24,634元，
    均乏依據，不應准許。
  (三)上訴人主張被上訴人董事長甲○○違法解雇上訴人且有以不
    實言論指摘其態度倨傲、屢次以言詞犯上等行為，其名譽遭
    受侵害，而請求被上訴人給付慰撫金100,000 元，有無理由
    ？
  1.依民法第一百八十四條第一項前段、第二項規定：「因故意
    或過失，不法侵害他人之權利者，負損害賠償責任。」、「
    違反保護他人之法律，致生損害於他人者，負賠償責任。但
    能證明其行為無過失者，不在此限。」，倘行為人確實有故
    意或過失為不實之指摘致侵害他人名譽者，即應負侵權行為
    損害賠償之責。惟主張侵權行為損害賠償請求者，應就加害
    人之行為具有故意、過失負舉證責任。又如行為人所做之陳
    述係依據客觀之事實判斷，有正當理由相信為真者，尚難遽
    認為其有侵害名譽之故意或過失。
  2.卷查，被上訴人兆豐期貨公司在94年5 月11日免職書中全文
    係表明：「自94年5 月1 日起將上訴人自行政管理部調至財
    務部服務，惟上訴人卻因故一味拒絕接受職務調派，且態度
    倨傲，屢次以言詞犯上，期間相關主管皆盡力協調溝通，期
    望您能遵從公司制度…但您卻執意違反公司規章直至94 年5
    月10日下班前仍堅決不就往新職」等語（見原審卷第46頁）
    ，所用之「態度倨傲，屢次以言詞犯上」一詞，應係指明上
    訴人屢次拒絕就任新職，而與主管言詞相左之意，此依證人
    乙○○所證稱：「94年4 月份有一天總經理、我、財務部許
    經理及上訴人在總經理辦公室，應該也是在談調職的事情，
    詳細細節我記不起來，之前上訴人有提到他的家人對他被主
    管機關處分那件事情不滿意，所以當天我印象中在總經理一
    提到上訴人的家人有關的事情時，上訴人當場相當激動對總
    經理大叫大吼，門外的業務部人員還有聽到他的聲音，詳細
    的對話內容我記不清楚了，其他還有無發生類似情形我並不
    知道。」等語（見本院卷(一)第181 頁），可知，上訴人確實
    曾在與主管討論調職過程中出現情緒不穩之情形。另依上訴
    人提出之錄音對話譯文亦可查得上訴人確實經主管多次溝通
    後，仍以遭主管機關處分一事拒絕赴新職就任（見原審卷第
    140 至159 頁）。據此，被上訴人兆豐期貨公司在免職書中
    所載內容，尚非故意或過失以虛構之事實而為指述者。
  3.況上訴人復未能舉證證明被上訴人在免職書所為指述情節，
    有何故意或過失指述不實事實情形存在，其主張被上訴人有
    侵害其名譽權之故意或過失，即不足採。
  4.因之，上訴人本於侵權行為之法律關係，請求被上訴人連帶
    給付慰撫金100,000 元暨法定遲延利息，尚難准許。
六、綜上所述，本件上訴人主張被上訴人有勞動基準法第十四條
    第一項第六款情形，其得終止契約，難認可取，另陳稱被上
    訴人有侵害其名譽之侵權行為乙節，亦不足採，被上訴人抗
    辯尚屬可信。是則上訴人執此主張被上訴人應給付資遣費、
    預告期間工資、慰撫金云云，自屬無據。從而，上訴人本於
    勞動基準法第十六條、第十七條規定及侵權行為之法律關係
    ，請求被上訴人兆豐期貨公司給付資遣費、預告期間工資，
    及請求被上訴人連帶賠償慰撫金暨均自94年5 月12日起之利
    息，為無理由，不應准許。原審為上訴人敗訴之判決，及駁
    回其假執行之聲請，並無不合。上訴意旨指摘原判決不當，
    求予廢棄改判，為無理由，應予駁回。
七、本件為判決之基礎已臻明確，兩造其餘之陳述及所提其他證
    據，經本院斟酌後，認為均於判決之結果無影響，亦與本案
    之爭點無涉，自無庸逐一論述，併此敘明。
丙、據上論結，本件上訴為無理由，依民事訴訟法第四百三十六
    條之一第三項、第四百四十九條第一項、第七十八條，判決
    如主文。
中    華    民    國    95    年    12    月    6     日
                  勞工法庭  審判長法  官 吳光釗
                                  法  官 林振芳
                                  法  官 賴錦華
以上正本係照原本作成。
本判決不得上訴。
中    華    民    國    95    年    12    月    6     日
                                  書記官 林桂玉


司法院資訊處製作；財團法人民間司法改革基金會備份。
